最高法院刑事判決                                八十七年度台上字第九九九號
    上  訴  人  甲○○
右上訴人因侵占案件，不服台灣高等法院中華民國八十六年二月二十六日第二審更審
判決（八十五年度上更(一)字第八六七號，起訴案號：台灣士林地方法院檢察署八十三
年度偵字第二八八四、三○四○號），提起上訴，本院判決如左：
    主  文
原判決撤銷，發回台灣高等法院。
    理  由
本件原判決認定上訴人甲○○原任百座企業股份有限公司（下稱百座公司）會計，負
責公司財務及員工薪資發放。竟意圖為自己不法之所有，利用掌管會計業務之便，於
民國八十二年二月五日，在該公司內將其業務上所持有，原應交付百座公司員工聶書
濤之薪資，而由百座公司所簽發，如原判決附表所示，受款人為聶書濤之支票二紙，
侵占入己，未交付予聶書濤。復為達其侵占公司上開款項之目的，乃將該紙支票正面
原有禁止背書轉讓之記載，利用該公司負責人楊水福事忙未詳察之機會，由楊水福自
己蓋上百座公司之印章以撤銷上開禁止背書轉讓之記載，並接續於該二支票背面偽造
聶書濤之背書簽名，並持以行使將之存入其所有台灣銀行士林分行00000000
0000號帳戶內，提兌花用，足以生損害於聶書濤等情。因而將第一審關於此部分
之判決撤銷，改判論處上訴人意圖為自己不法之所有，而侵占業務上持有之物罪刑，
固非無見。
惟查原判決認定上訴人係擔任百座公司之會計，而侵占該公司所持有應交付聶書濤之
薪資支票等情。但依卷內所附福座開發股份有限公司陽明營業處新進人員履歷表及該
公司委託胡文英律師催告上訴人辦理離職手續函（見八十三年度偵字第三八三九號卷
第三、四頁）所載，上訴人係任職於福座開發股份有限公司，擔任會計業務，並非任
職於百座公司。原判決認定之事實與前揭證據資料不符，難認適法。又原判決認定上
訴人為達其侵占之目的，利用該公司負責人楊水福事忙未詳察之機會，由楊水福自己
蓋上百座公司之印章以撤銷支票上禁止背書轉讓之記載等情。但於理由僅謂雖有證據
證明上訴人有機會取用公司印章，但仍不足進而推定上訴人係私擅盜用印章。依罪疑
惟輕原則，不認定該印文係因上訴人盜用印章之結果，而認定係上訴人依通常程序，
利用公司負責人楊水福疏未詳察之機會，由楊某用印塗銷禁止背書轉讓之記載云云，
固非無由。但上訴人抗辯該撤銷支票上禁止背書轉讓之記載，係經楊水福同意。而支
票上有禁止背書轉讓之記載，又為該公司簽發支票之常態，本件上訴人侵占之支票，
既經撤銷禁止背書轉讓，是否如上訴人所辯係楊水福同意﹖何以楊水福會同意﹖或如
原判決認定係上訴人利用楊水福事忙未詳察之機會，由楊水福自己蓋上百座公司之印
章以撤銷禁止背書轉讓之記載﹖事實有欠明確，由卷內證據資料，並無法判斷。此與
認定上訴人是否成立犯罪至有關係。原判決未再詳細調查審酌，以釐清事實，遽行判
決尚嫌速斷，自難昭折服。上訴意旨執以指摘原判決不當，非無理由，應認仍有發回
更審之原因。本件雖屬刑事訴訟法第三百七十六條第三款所列之案件，惟於修正刑事
訴訟法施行前原得上訴於第三審法院，且已繫屬於法院，依刑事訴訟法施行法第五條
第一項規定，仍應依施行前之法定程序終結之，附此說明。
據上論結，應依刑事訴訟法第三百九十七條、第四百零一條，判決如主文。
中      華      民      國    八十七    年      三      月     十九     日
                              最高法院刑事第十庭
                                  審判長法官  池  啟  明
                                        法官  陳  宗  鎮
                                        法官  石  木  欽
                                        法官  吳  火  川
                                        法官  楊  文  翰
      右正本證明與原本無異
                                              書  記  官
中      華      民      國    八十七    年      三      月     二十     日
